【裁判字號】    89,上,683
【裁判日期】    891031
【裁判案由】    返還價金
【裁判全文】
臺灣高等法院民事判決  八十九年度上字第六八三號
      上訴人            乙○○.
      訴訟代理人        林伯鵬.
      上訴人            甲○○.
      訴訟代理人        陳俊宏律師
      被上訴人          信義房屋仲介股份有限公司  設台北市○○○路○段九七
                              .
      法定代理人        周俊吉.
      被上訴人          安信建築經理股份有限公司  設台北市○○○路○段九九
                              .
      法定代理人        高志尚.
      右二人
      訴訟代理人        王建智律師
右當事人間請求返還價金事件，上訴人對於中華民國八十八年十一月十九日臺灣臺北
地方法院八十八年度訴字第三三三六號第一審判決提起上訴，本院判決如左：
    主    文
原判決關於駁回上訴人乙○○後開第二項之訴部分，並訴訟費用之裁判廢棄。
上訴人甲○○應再給付上訴人乙○○新台幣肆拾萬元。
上訴人乙○○其餘上訴駁回。
上訴人甲○○之上訴駁回。
第一、二審訴訟費用，由上訴人甲○○負擔百分之七十五，餘由上訴人乙○○負擔。
    事    實
甲、上訴人即被上訴人乙○○方面：
一、聲明：求為判決：
  (一)原判決廢棄。
  (二)上訴人甲○○應再應返還上訴人乙○○新台幣（下同）九十萬元。
  (三)被上訴人信義房屋仲介股份有限公司、安信建築經理股份有限公司應連帶給付上
    訴人乙○○一百九十四萬元。
二、陳述：除與原判決記載相同者，茲引用之外，補稱：
  (一)被上訴人甲○○所提出之損害賠償計算書顯不足採：被上訴人甲○○於民國（下
    同）八十八年九月十六日與被上訴人信義房屋仲介股份有限公司（下稱信義房屋
    ）另立「買賣委託書內容更改附表」之「更改委託總額為新台幣壹仟壹佰玖拾萬
    元整」，遠比出售予上訴人之一千一百二十萬元高出七十萬元，且被上訴人於原
    審亦自認業已出售。又所應繳交之土地增值稅，依法由賣方支付，本件買賣契約
    尚未成立，故無稅金之支出。至於房屋稅及土地增值稅應由現所有人繳納，本件
    買賣契約縱然成立，於會計年度尚未終了，該等稅金仍應由被上訴人甲○○繳納
    。又被上訴人所稱受有利息損害亦不足採，蓋房地總價一千一百二十萬元，扣除
    上訴人已支付之二百二十四萬，如雙方成交，銀行之撥款應在六月間，而被上訴
    人已於十月將系爭房地出售，其得受之利息為八百九十六萬元以四個月計算，最
    多應不超過十七萬九千二百元。又電費、瓦斯費及其餘之機票、雜支費、計程車
    費、傳真費、郵遞費等為被上訴人甲○○之夫返台醫病而使用，與上訴人何干。
    又律師費九萬六千元並非必要開銷。
  (二)違約金過高，應予酌減：雙方所簽定之定型化買賣契約條款固然有「乙方得解除
    契約，並沒收甲方已繳價款作為違約賠償」之嚴苛規定，惟依民法情事變更原則
    及違約金過高之酌減規定，與最高法院四十九年台上字第八○七號判例「當事人
    約定契約不履行之違約金過高者，法院固得依民法第二百五十二條以職權減至相
    當之數額，惟是否相當仍須依一般客觀事實、社會經濟狀況及當事人所受損害情
    形，以為酌定標準，而債務已為一部履行者，亦得比照債權人所受利益減少其數
    額。」
  (三)本件賣賣契約之訂金為十萬元而非被上訴人所稱之五十萬元。
乙、上訴人甲○○方面：
一、聲明：
  (一)上訴聲明：
    1.原判決命上訴人甲○○給付上訴人乙○○一百零四萬元及命上訴人甲○○負擔
      訴訟費用部分之裁判均廢棄。
    2.右廢棄部份，上訴人乙○○在第一審之訴駁回。
    3.請求駁回上訴人乙○○之上訴。
二、陳述：除與原判決記載相同者，茲引用之外，補稱：
  (一)上訴人為求儘速取得營業資金，雖於八十八年九月另行委記信義房屋公司以一千
    一百九十萬元求售，但因近年來房地產市場不斷跌價，上訴人又因被上訴人違約
    遲延，須亟於取得資金，不得已於八十八年十一月間以九百七十萬元售出，與被
    上訴人承購金額相比，上訴人損失價差達一百五十萬元。
  (二)兩造於八十八年四月簽約，原應於八十八年五月付清一千一百二十萬元，但乙○
    ○只付二百二十四萬，尚有八百九十六萬元未付，甲○○嗣後於八十九年十一月
    售出，八十九年十二月方另取得售屋款，因本件係乙○○片面違約，依法定最高
    年利率百分之二十計算，甲○○遲延七個月取得售屋款之利息損失達一百零四萬
    五千三百三十三元，原審上訴人所算六十六萬零八百元之損失，尚有不足。
  (三)上訴人及夫婿陳偉勝長居國外，為處理本訴訟，自無法如一般國內當事人般經常
    親自到庭，且在台父母年邁，無法協助處理，而有委任律師之必要，歷經簡易法
    庭之調解程序及第一審程序、第二審程序之律師費用達十五萬六千元，且郵電、
    交通費用亦因國外距離而大幅增加，水電管理費及稅金一萬一千三百零六元、機
    票交通費十四萬元、郵電費用約二萬元所提出之支出單據均屬必要支出，加上仍
    須支付信義房屋仲介費二十三萬五千二百元，上訴人實際損失達四百十一萬，沒
    收被上訴人已付之二百二十四萬元，實仍不足填補損失。
  (四)本件買賣契約解除，純屬被上訴人違約所致，雙方約定之沒收已付價金，乃損害
    總額預定性違約金之約定，伊稱願賠償三倍定金三十萬元作為懲罰，本質上已是
    不符契約且誤認約定違約金性質，況兩造契約之定金為五十萬元，亦非十萬元，
    此見兩造契約第三條第二款及交款記錄中上訴人代理人簽收之十萬元現金及四十
    萬元支票自明（因除定金由賣方先行收取外，餘均由安信建經公司控管），上訴
    人自稱定金十萬元，並不符事實。又兩造約定價金為一千一百二十萬元，依約沒
    收價金為二百二十四萬元，為總價金百分之二十，依內政部頒布之「預售屋買賣
    契約範本」第二十二條規定「買方違約時，賣方得沒收依房地總價款百分之二十
    作為違約之處罰」，顯然本件上訴人依約沒收被上訴人已付款項之行為，其金額
    並未過高，自無予以核減之必要。
丙、被上訴人信義房屋仲介股份有限公司、安信建築經理股份有限公司方面：
一、聲明：請求駁回上訴。
二、陳述：除與原判決記載相同者，茲引用之外，補稱：
    本件系爭買賣，被上訴人信義房屋公司、出賣人甲○○間並無「買賣仲介專任委
    託書」第五條之適用：被上訴人與出賣人甲○○簽訂「買賣仲介專任委託書」第
    五條係有關交付定金後簽立書面買賣契約前，買方即違約，被上訴人收取服務報
    酬之規範，此觀同委託書第十條另有服務報酬之約定自明。本件既經雙方於交付
    定金後，簽立買賣契約書，並業依約履行部分給付，即屬書面買賣契約成立生效
    後，履行階段之違約效力問題，要與前揭委託書第五條約定無涉，被上訴人自無
    如上訴人乙○○所稱獲取暴利之權利。
    理    由
一、本件上訴人乙○○起訴主張：伊經由被上訴人信義房屋仲介股份有限公司（簡稱
    信義房屋公司）之仲介，購買上訴人甲○○所有坐落台北市松山區○○○路○段
    六十巷十九之十號二樓之房地，上訴人乙○○已給付定金十萬元、第一期款一百
    零二萬及第二期款一百一十二萬元，詎於支付八十八年五月八日第三期款前三日
    ，上訴人遭人倒帳，發生困難，基於誠信乃向被上訴人信義房屋公司尋求解決，
    且另覓買主買受該房地，詎被上訴人信義房屋公司百般推諉，致上訴人乙○○錯
    失順利解決問題之機會，且於上訴人甲○○催告後，解除買賣契約，並沒收已繳
    納之價金二百二十四萬元，上訴人乙○○乃經濟上弱者，上訴人甲○○並無損失
    ，沒收之違約金顯然太高，上訴人乙○○願以三十萬元賠償被上訴人甲○○，上
    訴人甲○○應返還所繳之價金一百九十四萬元；又被上訴人信義房屋公司依買賣
    仲介專任委託書第五條二之一，可獲得一百七十九萬二千元之暴利，主導沒收價
    金一事，被上訴人安信建築經理股份有限公司（簡稱安信公司）為被上訴人信義
    房屋公司之子公司，代管上訴人乙○○所繳之價金，共同侵害上訴人之權利，應
    與被上訴人連帶賠償一百九十四萬元等情。上訴人甲○○則以：上訴人乙○○給
    付前二期共二百二十四萬元後，即拒不繳納第三次價金，經催告仍未獲履行後，
    遂依約沒收上訴人已繳納款項二百二十四萬元，並無失據之處，上訴人乙○○違
    約行為，使伊無法順利獲得九百萬元收入，已造成財務調度上莫大困擾，其他可
    估計財務損失，包含房屋跌價、利息損失、仲介費、律師費用、管理水電稅負、
    交通費、郵電費等已達四百十一萬元，上訴人要求返還一百九十四萬元，實屬無
    據等語，資為抗辯。被上訴人信義房屋公司及安信公司則以：本件買賣遭賣方解
    約，沒收價金，完全係可責於上訴人乙○○之事由所致，被上訴人信義房屋公司
    僅依約向賣方收取約定服務報酬二十三萬五千二百元，並無獲得暴利一百七十九
    萬二千元情事，被上訴人信義房屋公司與安信公司並無任何不法侵權行為等語，
    資為抗辯。（原審判決上訴人甲○○應給付上訴人乙○○一百零四萬元，並駁回
    其餘之訴，上訴人乙○○、甲○○對其敗訴部分均不服，提起上訴）。
二、兩造對於上訴人乙○○經由被上訴人信義房屋公司之仲介，購買上訴人甲○○所
    有坐落台北市松山區○○○路○段六十巷十九之十號二樓之房地，雙方於八十八
    年四月二十五日簽訂買賣契約，約定價金為一千一百二十萬元，第一期簽約時給
    付一百十二萬元，用印時給付一百十二萬元，完稅時給付一百十二萬元，尾款七
    百八十四萬元嗣金融機關貸款核撥時支付，上訴人乙○○已支付第一期款及第二
    期款，共計二百二十四萬元，嗣上訴人乙○○因故未能支付第三期款，經上訴人
    甲○○催告後仍未履行，被告甲○○乃解除契約，並沒收上訴人乙○○已繳納之
    價金二百二十四萬元等語，為兩造所不爭執，並有不動產買賣合約書、台北安和
    郵局第五三九九號存證信函影本一份、台北地方法院郵局第三五五號存證信函影
    本一份為證，自堪信為真實。
三、按當事人得約定債務人不履行債務時，應支付違約金。違約金，除當事人另有訂
    定外，視為因不履行而生損害之賠償總額；又約定之違約金額過高者，法院得減
    至相當之數額，修正前民法第二百五十條第一項、第二項前段、及民法第二百五
    十二條分別定有明文。兩造間「不動產買賣合約書」第九條違約處罰第二項：「
    ：：如經乙方（即上訴人甲○○）限期繳納逾期仍不履行時，乙方得解除本契約
    ，並沒收甲方（即上訴人乙○○）已繳價款作為違約賠償：：」約定，有該合約
    書可證，並為兩造所不爭執，足堪信為真實。兩造對於系爭買賣契約業已解除及
    不動產買賣合約書第九條第二項有關違約金之約定係屬賠償總額預定性之性質並
    不爭執（請見本審卷第五一頁）。「按當事人約定之違約金過高者，法院得依民
    法第二百五十二條規定，酌減至相當之數額，然是否相當，應依一般客觀事實，
    社會經濟狀況及債務人若能如期履行債務，債權人可得享受之一切利益為酌定之
    標準。又此項違約金之約定，雖不因契約之解除而隨同消滅。惟依民法第二百六
    十條規定意旨推之，其因契約解除所生之損害，並不在斟酌之列。原審依民法第
    二百五十二條規定，核減兩造約定之違約金額，竟依被上訴人提出之計算表所列
    ，將轉售可能跌價損失，重行出售之佣金、增值稅、代書費等未來可能遭受之損
    失，作為被上訴人之損失依據。而非就債務不履行所生損害而為衡量，自屬可議
    」，最高法院八十六年度台上字第一○八四號判決可供參考。本件買賣之總金額
    為一千一百二十萬元，分四期給付，第一期簽約時繳納一百十二萬元；第二期用
    印時繳納一百十二萬元；第三期完稅時繳納一百十二萬元；第四期金融機構貸款
    核撥時支付尾款七百八十四萬元，上訴人乙○○已支付第一期、第二期，共二百
    二十四萬元，第三期應完稅日為八十八年五月十九日，上訴人甲○○於八十八年
    六月二日以台北安和郵局第五三九九號存證信函限期函到三日內繳納，並於八十
    八年六月十五日以台北法院郵局第三五五號存證信函解除契約等情，為兩造所不
    爭執，並有合約書、存證信函影本可證（請見原審卷第七四頁至第七五頁；第八
    三頁至第八五頁）。上訴人甲○○並未檢具台北法院郵局第三五五號存證信函之
    回執證明，本件寄信及收信地址均在台北市，依保守估計三日計算，存證信函在
    八十八年六月十八日應已送達上訴人乙○○。上訴人乙○○已繳納第一、二期款
    項，第三期款項應於八十八年五月十九日繳納，上訴人甲○○八十八年六月十八
    日解除契約後，上訴人乙○○已無給付餘款義務，上訴人乙○○若能如期履行債
    務，上訴人甲○○可得享受之一切利益為使用第三期款之利益。上訴人甲○○並
    未舉證證明其有何運用該一百十二萬元之計劃，依上訴人甲○○八十八年九月十
    四日函主張之當時定期存款一年期利息年息百分之五點九計算（請見原審卷第八
    六頁。目前定期存款利息低迷，郵政儲金匯業局一年期定期存款之利息為百分之
    五，上訴人甲○○主張八十八年五、六月間之一年期利息年息五點九，尚屬合理
    ），上訴人甲○○所受之利息損失為八十八年五月十九日至八十八年六月十八日
    止一個月之利息共五千五百零七元（元以下四捨五入）。上訴人甲○○抗辯：「
    兩造於八十八年四月簽約，原應於八十八年五月付清一千一百二十萬元，但乙○
    ○只付二百二十四萬，尚有八百九十六萬元未付，甲○○嗣後於八十八年十一月
    售出（上訴人甲○○誤為八十九年十一月售出），八十八年十二月方另取得售屋
    款，因本件係乙○○片面違約，依法定最高年利率百分之二十計算，甲○○遲延
    七個月取得售屋款之利息損失達一百零四萬五千三百三十三元」云云，年息百分
    之二十係最高法定利率，而非當時之利率，上訴人甲○○依年息百分之二十，計
    算遲延七個月之利息，即屬無據。上訴人甲○○另抗辯：「上訴人甲○○及夫婿
    陳偉勝長居國外，為處理本訴訟，自無法如一般國內當事人般經常親自到庭，且
    在台父母年邁，無法協助處理，而有委任律師之必要，歷經簡易法庭之調解程序
    及第一審程序、第二審程序之律師費用達十五萬六千元，且郵電、交通費用亦因
    國外距離而大幅增加，水電管理費及稅金一萬一千三百零六元、機票交通費十四
    萬元、郵電費用約二萬元，支付信義房屋仲介費二十三萬五千二百元，及轉售損
    失一百五十萬元」云云，惟查委任律師費用、郵電費、交通費、水電管理費、稅
    金、機票交通費、郵電費、信義房屋公司仲介費、轉售損失等均屬契約解除後之
    損失或上訴人甲○○本應負擔之費用，而非債務人若能如期履行債務，債權人可
    得享受之一切利益，故不應計算在內。本院斟酌本件買賣金額為一千一百二十萬
    元；上訴人甲○○居住國外係委託仲介公司出售之一般客觀事實；目前之社會經
    濟狀況；上訴人乙○○已為部分履行；及債務人若能如期履行債務，債權人可得
    享受之一切利益（利息五千五百零七元）等因素，認為違約金二百二十四萬元，
    實屬過高，應酌減為八十萬元，上訴人乙○○依民法第二百五十九條第一項規定
    請求上訴人甲○○返還一百四十四萬元，於此範圍，為有理由。逾此部分，為無
    理由。
四、上訴人乙○○另主張被上訴人信義房屋公司與安信公司有共同侵權行為，係以：
    上訴人乙○○於第三次付款前三日，即主動找被上訴人信義房屋公司尋求解決方
    案，但被上訴人信義房屋公司因覬覦上訴人乙○○與上訴人甲○○間「不動產買
    賣合約書」第九條違約處罰中二之末段有「：：乙方得解除本契約，並沒收甲方
    已繳價款作為違約賠償：：」之約定，與上訴人甲○○與被上訴人信義房屋公司
    間所簽訂之買賣仲介專任委託書第五條二之一，被告信義房屋公司得分享被告甲
    ○○沒收原告已付價款二分之一之暴利，即一百七十九萬二千元之不法利益，故
    嗣後種種措施，無不循此方向付諸沒收之行動。被上訴人信義房屋公司自始至終
    主導其事，被上訴人安信公司為被上訴人信義房屋公司之子公司，上訴人乙○○
    與被上訴人信義房屋公司之催告函，亦均以副本抄送被上訴人安信公司，被上訴
    人安信公司絕難置身事外，且被上訴人安信公司不顧原告八十八年六月二十二日
    台北迪化街郵局第四八六號存證信函「安信公司專戶保管之價款，於本件未獲協
    議或經法院確定判決前，雙方不得動用」之催告，擅自將上訴人乙○○所繳價款
    私相授受，依民法第一百八十四條及第一百八十五條之規定，被上訴人信義房屋
    公司與被上訴人安信公司均應負責等語。查上訴人乙○○所繳納之價金二百二十
    萬元，業屬上訴人甲○○所有，上訴人乙○○縱以存證信函通知「安信公司專戶
    保管之價款，於本件未獲協議或經法院確定判決前，雙方不得動用」之催告，被
    上訴人安信公司亦應依代辦履約保證委任契約書之約定辦理（請見原審卷第八二
    頁），而非聽從上訴人乙○○片面之指示；而系爭買賣契約，係因上訴人乙○○
    未依約給付第三期款，經上訴人甲○○催告後解除契約，雖上訴人乙○○係因被
    人倒帳，而未能繼續付款，惟此仍屬其個人財務調度之問題，違約仍屬可歸責於
    上訴人乙○○之事由，故被上訴人信義房屋公司如何收取仲介報酬，與侵權行為
    無涉；且被上訴人信義房屋公司因系爭買賣向上訴人甲○○收取之服務報酬為二
    十三萬五千元，而非一百七十九萬二千元等情，業據被上訴人信義房屋公司陳述
    明確，並有統一發票影本一紙為證（請見原審卷第一一八頁至第一一九頁）。上
    訴人乙○○未能舉證證明被上訴人信義房屋公司、安信公司，有何侵權行為之事
    實，是其主張被上訴人信義房屋公司及安信公司有共同侵權行為，尚不足採。
五、上訴人甲○○另主張：上訴人乙○○騷擾甲○○、陳偉勝父母在台住所，致陳偉
    勝精神官能不正常云云，業為上訴人乙○○所否認，上訴人甲○○並未舉證以實
    其說，自不可採；且精神騷擾第三人亦與賠償總額預定性違約金無涉。兩造另爭
    執訂金究為十萬元或為五十萬元，惟違約金之酌定，已如前述，本院認其非重要
    爭點，不影響判決結果。上訴人甲○○又舉內政部頒布之「預售屋買賣契約範本
    」第二十二條規定「買方違約時，賣方得沒收依房地總價款百分之二十作為違約
    之處罰」，主張依房地總價款百分之二十計算違約金，惟內政部頒布之「預售屋
    買賣契約範本」對本院並無拘束力，是否酌減係屬法院職權，上訴人甲○○之主
    張，自不足採。
六、本件事證已臻明確，兩造其餘攻擊、防禦方法及所舉證據，無礙勝負之判斷，爰
    不一一論列，附此敘明。
七、綜上所述，上訴人乙○○本於解除契約回復原狀請求權，請求上訴人甲○○給付
    一百四十四萬元，應予准許。逾此所為請求，為無理由，應予駁回。上訴人乙○
    ○請求被上訴人信義房屋公司、安信公司連帶給付一百九十四萬元部分，為無理
    由，應予駁回。原審就上開應准許部分，僅准許一百零四萬元，其餘為上訴人乙
    ○○敗訴之判決，尚有未洽，就另外四十萬元部分，上訴人乙○○上訴意旨求予
    廢棄改判，為有理由，爰由本院予以廢棄改判如主文第二項所示。至於上訴人乙
    ○○之請求不應准許部分，原判決為上訴人敗訴之判決，經核於法並無不合，上
    訴意旨求予廢棄改判，為無理由，應駁回其上訴。上訴人甲○○之上訴為無理由
    ，應駁回其上訴。
八、據上論結，本件上訴上訴人乙○○為一部有理由，一部無理由，上訴人甲○○為
    無理由，依民事訴訟法第四百五十條、第四百四十九條第一項、第七十九條但書
    、第七十八條，判決如主文。
中      華      民      國    八十九    年      十      月    三十一    日
                                      臺灣高等法院民事第十二庭
                                          審判長法  官  蔡  翁金針
                                                法  官  高  鳳  仙
                                                法  官  林  恩  山
右正本係照原本作成。
如不服本判決，應於收受送達後二十日內向本院提出上訴書狀，其未表明上訴理由者
，應於提出上訴後二十日內向本院補提理由書狀（均須按他造當事人之人數附繕本）
上訴時應提出委任律師或具有律師資格之人之委任狀；委任有律師資格者，另應附具
律師及格證書及釋明委任人與受任人有民事訴訟法第四百六十六條之一第一項但書或
第二項（詳附註）所定關係之釋明文書影本。
中      華      民      國    八十九    年    十一      月      一      日
                                                書記官  周  淑  靜
附註：
民事訴訟法第四百六十六條之一（第一項、第二項）：
對於第二審判決上訴，上訴人應委任律師為訴訟代理人。但上訴人或其法定代理人具
有律師資格者，不在此限。
上訴人之配偶、三親等內之血親、二親等內之姻親，或上訴人為法人、中央或地方機
關時，其所屬專任人員具有律師資格並經法院認為適當者，亦得為第三審訴訟代理人
。


司法院資訊處製作；財團法人民間司法改革基金會備份。
